ACORDAO-COMPLETO-2352616

ACÓRDÃO 3744/2019 ATA 15/2019 - PRIMEIRA CÂMARA

VISTOS, relatados e discutidos estes autos que tratam de ato de concessão de aposentadoria (alteração) emitido pela Universidade Federal de Juiz de Fora em favor do ex-servidor Lênio de Paula Mota;
ACORDAM os Ministros do Tribunal de Contas da União, reunidos em Sessão da 1ª Câmara, nos termos dos arts. 71, inciso III, da Constituição Federal, 1º, inciso V, e 39, inciso II, da Lei 8.443/1992 e 260, §§ 1º, do RITCU e ante as razões expostas pelo Relator, em:
9.1. considerar ilegal o ato de concessão de aposentadoria de número Sisac 10791400-04-2010-000015-6, emitido em favor de Lênio de Paula Mota (XXX.662.286-XX) , recusando seu registro;
9.2. dispensar a devolução dos valores indevidamente recebidos até a data da ciência pela Universidade Federal de Juiz de Fora, do presente acórdão, com base no Enunciado 106 da Súmula da Jurisprudência do TCU;
9.3. determinar à Universidade Federal de Juiz de Fora que:
9.3.1. promova a exclusão da vantagem referente ao art. 192, inciso I, da Lei 8.112/1990 dos proventos do interessado, comunicando ao TCU, no prazo de 15 (quinze) dias, as providências adotadas, nos termos dos arts. 262, caput, do Regimento Interno do TCU, § 8º, caput, da Resolução-TCU 206/2007 e 19, caput, da Instrução Normativa-TCU 78/2018;
9.3.2. informe ao interessado que no caso de não provimento de recurso eventualmente interposto, deverão ser repostos os valores recebidos após a ciência deste acórdão pela Universidade Federal de Juiz de Fora;
9.3.3. comunique imediatamente ao interessado o teor do presente acórdão, encaminhando ao TCU, no prazo de 30 dias, comprovante da data de sua ciência, nos termos do art. 4º, § 3º, da Resolução-TCU 170/2004;
9.4. determinar à Secretaria de Fiscalização de Pessoal que monitore o cumprimento das determinações especificadas no item 9.3 (e subitens) deste acórdão.

Ato de concessão de aposentadoria emitido pela Universidade Federal de Juiz de Fora. Apreciação para fins de registro.

Primeira Câmara

Universidade Federal de Juiz de Fora.

3. Interessado: Lênio de Paula Mota (XXX.662.286-XX).

13.1. Ministros presentes: Walton Alencar Rodrigues (Presidente), Benjamin Zymler, Bruno Dantas e Vital do Rêgo (Relator).
13.2. Ministro-Substituto presente: Weder de Oliveira.

VITAL DO RÊGO

Adoto como relatório, com os devidos ajustes de forma, a instrução de peça 9, elaborada no âmbito da Secretaria de Fiscalização de Pessoal, com a qual, se manifestou de acordo, o corpo gerencial daquela unidade técnica especializada (peça 10) , a seguir transcrita:
INTRODUÇÃO
Trata-se de ato de alteração de aposentadoria de Lênio de Paula Mota, ex-docente da Universidade Federal de Juiz de Fora, submetido à apreciação do Tribunal de Contas da União (TCU) , para fim de registro, de acordo com o art. 71, inciso III, da Constituição Federal. O cadastramento e a disponibilização ao TCU ocorreram por intermédio do Sistema de Apreciação e Registro de Atos de Admissão e Concessões, na forma dos arts. 2º, caput e incisos I a VI, e 4º, caput, da Instrução Normativa - TCU 78/2018.
EXAME TÉCNICO
O Sr. Lênio de Paula Mota teve seu ato inicial de aposentadoria de professor, na modalidade integral, com vigência a partir de 10/3/2000, considerado legal por meio do Acórdão 1777/2009-TCU-Primeira Câmara, relatado pelo Ministro Augusto Nardes. 
O ato em exame trata de alteração de aposentadoria do inativo, a partir de 11/2/2005, para inclusão de parcela referente à vantagem prevista no art. 192, I, da Lei 8.112/1990, que foi revogado pela Lei 9.527, de 10/12/1997. 
O entendimento do TCU quanto ao pagamento dessa vantagem é no sentido de que sua concessão somente é devida ao servidor que contasse com tempo de serviço para aposentadoria integral até 10/12/1997, data de sua revogação, o que não ocorrera no presente caso, visto que na data da concessão inicial, 10/3/2000, o interessado detinha 31 anos, 3 meses e 1 dia de tempo de serviço. 
Significa dizer que, por ocasião da revogação do aludido artigo 192, da Lei 8.112/1990, em 10/12/1997, o inativo ainda não cumpria os requisitos temporais para aposentadoria integral de professor (30 anos) , sendo indevida a concessão da referida vantagem. 
Instado a se manifestar (peça 3) , nos termos do Acórdão 587/2011-TCU-Plenário, de relatoria do Ministro Valmir Campelo, o ex-docente apresentou a defesa constante da peça 5. A documentação encaminhada, contudo, trata da revisão da forma de cálculo da aludida parcela, ocorrida em 2017, em atendimento à Orientação Normativa/SRH/MP 11, de 05/11/2010 - DOU de 08/11/2010, e não menciona qualquer aspecto referente a sua concessão. 
Assim, cabe considerar ilegal o ato em epígrafe. 
CONCLUSÃO
Em razão do exposto, tendo em vista o pagamento indevido da vantagem prevista no art. 192, I, da Lei 8.112/1990, cabe considerar ilegal o ato de alteração de aposentadoria de Lênio de Paula Mota, recusando-se seu registro.
PROPOSTA DE ENCAMINHAMENTO
Ante o exposto, e de conformidade com o preceituado nos artigos 71, III, da Constituição Federal de 1988; 1º, V, e 39, II, da Lei 8.443/1992; e 1º, VIII, e 259, II, do Regimento Interno/TCU, propõe-se:
1.1. considerar ilegal e recusar o registro do ato de alteração de aposentadoria de Lênio de Paula Mota (CPF: XXX.662.286-XX) ;
1.2. dispensar o ressarcimento das quantias indevidamente recebidas de boa-fé, consoante o disposto no Enunciado 106 da Súmula de Jurisprudência do TCU; 
1.3. determinar à Universidade Federal de Juiz de Fora que:
1.3.1. promova a exclusão da vantagem referente ao art. 192, I, da Lei 8.112/1990 dos proventos do interessado, comunicando ao TCU, no prazo de quinze dias, as providências adotadas, nos termos dos art. 262, caput, do Regimento Interno do TCU, 8º, caput, da Resolução - TCU 206/2007;
1.3.2. informe ao interessado o teor do acórdão que for prolatado, alertando-o de que o efeito suspensivo proveniente de eventual interposição de recurso junto ao TCU não o exime da devolução dos valores indevidamente percebidos após a notificação, em caso de não provimento desse recurso; 
1.3.3. encaminhe ao TCU, no prazo de trinta dias, comprovante da data de sua ciência, nos termos do art. 4º, § 3º, da Resolução - TCU 170/2004.
O Ministério Público, representado nos autos pelo Procurador Dr. Júlio Marcelo de Oliveira, manifestou-se de acordo com a proposição da unidade técnica, propondo, entretanto, pequeno ajuste na instrução da Sefip nos termos a seguir descritos (peça 11) :
Em face do que restou apurado nos autos, o Ministério Público de Contas manifestase de acordo com a proposta oferecida pela unidade técnica, com ressalva apenas em relação à revogação da vantagem do art. 192 da Lei 8.112/1990, ocorrida em 14/10/1996, data de publicação da MP 1.522/1996 no Diário Oficial da União, e não em 10/12/1997, ocasião em que foi sancionada a Lei 9.527/1997
É o Relatório.

não há.

Procurador Júlio Marcelo de Oliveira.

APOSENTADORIA. TEMPO DE CONTRIBUIÇÃO INSUFICIENTE PARA FAZER JUS À VANTAGEM PREVISTA NO ART. 192, INCISO I, DA LEI 8.112/1990 NA DATA DA CONCESSÃO. OITIVA. ILEGALIDADE. NEGATIVA DE REGISTRO. DETERMINAÇÕES.

APOSENTADORIA (APOS)

Secretaria de Fiscalização de Pessoal (Sefip).

Aprecia-se, nesta oportunidade, ato de concessão de aposentadoria do tipo alteração, emitido pela Universidade Federal de Juiz de Fora em favor do ex-servidor Lênio de Paula Mota, no cargo de professor de 3º grau. 
De início, vale mencionar que o ato inicial referente à aludida aposentadoria, cadastrado no Sisac sob o número 10791400-04-2000-000042-7, foi apreciado pela legalidade nos autos do TC Processo 001.588/2009-5, por meio do Acórdão 1777/2009-TCU-Primeira Câmara, proferido na sessão de 28/4/2009. Observo que o referido ato inicial teve vigência a partir de 10/3/2000.
Nos presentes autos, analisa-se ato de alteração cadastrado com objetivo de incluir, nos proventos do inativo, a partir de 11/2/2005, parcela referente à vantagem prevista no art. 192, inciso I, da Lei 8.112/1990. Nesse contexto, a unidade técnica, ao analisar a referida concessão, observou que na data da extinção da rubrica, dada pela Lei 9.527/1997, o inativo não atendia aos requisitos temporais para fazer jus à rubrica. 
Diante de tal irregularidade e considerando o transcurso de mais de 5 anos após a disponibilização do ato ao TCU, a Sefip realizou oitiva do inativo, que apresentou sua manifestação no documento de peça 17.
Após analisar as justificativas apresentadas pelo interessado, a UT entendeu que elas não são hábeis a justificar o pagamento da aludida vantagem uma vez que, na data da extinção da rubrica, o Sr. Lênio não contava com tempo de serviço para se aposentar com proventos integrais.
O Ministério Público junto ao TCU, em sua manifestação regimental (peça 11) , ratifica as conclusões formuladas pela unidade técnica, asseverando que a data da exclusão da rubrica ocorreu, de fato, em 14/10/1996, sendo certo que na referida data o tempo de serviço cumprido pelo ex-servidor era insuficiente para garantir, nos proventos, a vantagem do art. 192, inciso I, da Lei 8.112/1990.
		-II-	
No mérito, registro minha concordância com a proposta formulada pela unidade técnica, aquiescida pela manifestação do MPTCU, razão pela qual acolho os pareceres precedentes por seus próprios fundamentos, valendo-me, para tanto, da técnica da motivação per relationem, sem prejuízo de tecer os breves comentários a seguir.
De fato, a vantagem prevista no art. 192, inciso I, da Lei 8.112/1990 foi extinta a partir da MP 1.522/1996, publicada no DOU em 14/10/1996. Com isso, somente os servidores que nessa data contassem com tempo de contribuição suficiente para se aposentar com proventos integrais, fariam jus a percepção da parcela mencionada. Nesse sentido é o comando legal revogado:
Art. 192. O servidor que contar tempo de serviço para aposentadoria com provento integral será aposentado:  
I - com a remuneração do padrão de classe imediatamente superior àquela em que se encontra posicionado;
In casu, considerando que o interessado se aposentou na data de 10/3/2000 contando com 31 anos, 3 meses e 1 dia de tempo averbado para fins de inativação, observo que, na data da revogação do referido dispositivo (14/10/1996) , o inativo tinha apenas 27 anos, 10 meses e 5 dias, tempo esse insuficiente para se inativar, à época, com proventos integrais. 
Isso porque, na data da revogação do dispositivo, os professores de 3º grau (do sexo masculino) precisavam contar com pelo menos 30 anos para se aposentar com proventos integrais, nos termos da redação original do art. 40, inciso III, alínea “b”, da CF/1988. Assim, o Sr. Lênio de Paula Mota não tem direito adquirido à vantagem prevista no art. 192, inciso I, da Lei 8.112/1990 eis que, na data da revogação do dispositivo, ele não contava com tempo para se aposentar com proventos integrais. Diante de tal fato, o ato em epígrafe não reúne condições para receber a chancela da legalidade.
Ante o exposto, VOTO para que seja adotada a minuta de acórdão que ora trago ao exame deste Colegiado.
TCU, Sala das Sessões Ministro Luciano Brandão Alves de Souza, em 14 de maio de 2019.
Ministro VITAL DO RÊGO 
Relator